臺灣橋頭地方法院民事判決
111年度訴字第166號
原      告  黃培銜  

            陳碧雲  
共      同  
訴訟代理人  饒斯棋律師
            羅偉恆律師
被      告  黃茂山  
            黃茂祥  

            陳怡安  
上列當事人間租佃爭議事件，本院於民國111年6月23日言詞辯論
終結，判決如下：
  主  文
確認兩造間就坐落高雄市○○區○○段00地號、14地號、16地號、16
-1地號、16-2地號土地上之仁觀字第114號耕地三七五租約之租
賃關係不存在。
被告應將上開土地返還予原告。
訴訟費用由被告負擔。
   事實及理由
一、按出租人與承租人間因耕地租佃發生爭議時，應由當地鄉（
    鎮、市、區）公所耕地租佃委員會調解；調解不成立者，應
    由直轄市或縣（市）政府耕地租佃委員會調處；不服調處者
    ，由直轄市或縣（市）政府耕地租佃委員會移送該管司法機
    關，司法機關應即迅予處理，並免收裁判費用。前項爭議案
    件非經調解、調處，不得起訴；經調解、調處成立者，由直
    轄市或縣（市）政府耕地租佃委員會給予書面證明，耕地三
    七五減租條例（下稱減租條例）第26條定有明文。本件兩造
    間租佃爭議事件，原告申請調解，前經高雄市大社區公所耕
    地租佃委員會於民國110年8月25日調解不成立，復經高雄市
    政府耕地租佃委員會於110年10月25日調處不成立，經高雄
    市政府移送本院審理等情，有高雄市政府110年11月8日函件
    為憑（審訴卷第9頁），合於前揭規定，先予敘明。
二、被告黃茂祥、陳怡安經合法通知，均未於言詞辯論期日到場
    ，核無民事訴訟法第386條所列各款情形，爰依原告聲請，
    准其一造辯論而為判決。
三、原告主張：被告黃茂山、黃茂祥、陳怡安承租原告黃培銜、
    陳碧雲所有坐落高雄市○○區○○段00地號、14地號、16地號、
    16-1地號、16-2地號土地（下合稱系爭耕地），最近一次租
    期自104年1月1日起至109年12月31日止（下稱系爭耕地租約
    ）。於102年3月7日，因原出租人黃東亮去世，由原告黃培
    銜繼承並辦理變更登記，故原告黃培銜承受系爭耕地租約之
    出租人地位。原告黃培銜繼承系爭耕地租約後，至現場勘察
    發現系爭耕地雜草叢生，並未有任何農作物，顯無人耕作許
    久，此參系爭耕地105 年以後之歷年空照圖即明，足證系爭
    耕地至少自105 年4 月23日起無任何耕作痕跡，荒蕪許久，
    任由雜草雜木淹沒。尤有甚者，109 年5 月間，原告黃培銜
    更接獲高雄市政府環境保護局（下稱高市環保局）之「執行
    違反環保法令案件期限改善通知書」，載明「系爭14地號耕
    地未妥善管理維護致雜草叢生已逾50公分，有礙環境衛生及
    市容觀瞻，易衍生孳生登革熱病媒源已違反廢棄物清理法」
    ，可見系爭耕地確已廢耕無人耕作許久，方導致雜草生長過
    於茂盛。爾後，經原告黃培銜不定期分別於109年6月17日、
    109 年8 月14日、109 年12月11日、110 年4月1日及110 年
    6 月28日至現場勘查並蒐證，系爭耕地仍是雜草叢生且持續
    未種植任何農作，被告確實有任令荒蕪不為耕作之情形，此
    有現場照片及現場錄影影片可憑。又依高市環保局執行違反
    環保法令案件限期改善通知書記載「6/5 10:10（被告黃茂
    山）至本隊說明，本地為黃建華務農使用，惟無合約證明，
    本隊告知仍以黃茂山、黃茂祥為對象」、「黃志恆 實際使
    用人」等語，可見被告並未於系爭耕地自任耕作，顯已將系
    爭耕地均交由第三人黃建華、黃志恆自行決定、處理，即委
    由他人代耕，並無親自耕作或綜理任何農事，故才會於回報
    清潔隊時稱「本地為黃建華務農使用」、「黃志恆為實際使
    用人」，則被告顯因未自任耕作而失其身為佃農應受立法保
    障之必要，再者，縱其未自任工作之土地僅一部，但兩造以
    單一契約約定承租範圍，則系爭耕地租約自應全部無效。佐
    以被告黃茂山於本院言詞辯論程序時當庭陳述：「都是我在
    種植的，原本吳美英跟我在種植，但是他去世了，她女兒不
    會，所以現在都是我在種植，黃茂祥是在台北，他從來沒有
    種植過」、「黃建華是原本跟我一起在做，後來他去工廠上
    班了」，可知被告黃茂山係將系爭耕地悉數交由第三人黃建
    華、黃志恆耕作，而被告黃茂祥、陳怡安則自始從未至系爭
    耕地耕作，被告皆未自任耕作，不論是系爭耕地之全部或一
    部，皆已構成減租條例第16條第1項、第2項規定，系爭耕地
    租約即因不自任耕作之情事而全部歸於無效，原告自得請求
    確認兩造間之系爭耕地租賃關係不存在，並請求被告返還系
    爭耕地。若認系爭耕地租約有效，然依系爭耕地之航照圖、
    現場照片、影片及環保局限期改善環境之函文，可見被告至
    少自105 年9月18日起迄今，就系爭耕地之全部或部分有繼
    續1 年以上不為耕作之事實，且被告不為耕作之事實，係10
    2 年換約及原告繼承取得所有權及系爭耕地租約以後所發生
    ，迄今仍存續，是原告仍得依減租條例第17條第1 項第4 款
    規定終止租約，收回全部耕地。準此，原告前分別於110 年
    3 月25日以申請書及於110 年6 月28日以高雄市大社區公所
    耕地租佃委員會租佃爭議調解申請書，以前開事由依減租條
    例第17條第1 項第4 款規定終止租約，收回全部耕地，並於
    110 年8 月25日調解時、110年10月25日調處時再以口頭向
    被告告知上開主張，自屬發生終止系爭耕地租約之效果。惟
    被告於上開高雄市政府耕地租佃委員會及高雄市大社區公所
    耕地租佃委員會調解中皆否認原告所求，是兩造間三七五耕
    地租賃關係存否不明確，致原告在私法上之地位有受侵害之
    危險，而此項危險得以確認判決除去，故原告提起本件確認
    訴訟，自有即受確認判決法律上之利益，爰請求確認原告與
    被告間就系爭耕地上之耕地三七五租賃關係不存在。又兩造
    間之系爭耕地租約既不存在，依民法第767 條第1 項前段、
    第263 條準用第259 條第1 項第1 款之規定，被告即應將系
    爭耕地返還予原告，爰依上開規定提起本訴等語，並聲明：
    ㈠確認原告與被告間就系爭耕地上之耕地三七五租賃關係不
    存在。㈡被告應將系爭耕地返還予原告。
四、被告則以：
　㈠被告黃茂山：系爭耕地均有耕作、種植農作物，並無原告所
    稱被告有消極不予耕作任令系爭耕地荒廢之情形。原告僅片
    面拍攝系爭耕地少數區塊長草之地，並未拍攝整體耕地種植
    農作物之景象。我10幾年前就開始請黃建華跟我一起來耕作
    系爭耕地，黃志恆就是黃建華，這兩、三年黃建華去工廠上
    班，所以只有偶爾在他休息日時會跟我一起耕作，今年開始
    我就請別人來幫我一起耕作了，包含噴農藥、除草、採收香
    蕉，這都要兩個人，一個人沒有辦法做。綜上，系爭耕地未
    曾荒蕪廢耕過，原告請求自無理由等語置辯，並聲明：原告
    之訴駁回。
　㈡被告黃茂祥、陳怡安均未於言詞辯論期日到場，亦未提出書
    狀作何聲明或陳述。
五、兩造不爭執事項
  ㈠被告前向黃東亮、陳碧雲承租系爭耕地，最近一次租期自104
    年1月1日起至109年12月31日止。於102年3月7日因原出租人
    黃東亮去世，由原告黃培銜繼承並辦理登記，並由原告黃培
    銜承受系爭租約之出租人地位。
　㈡原告分別於110 年3 月25日以申請書、110 年6 月28日以高
    雄市大社區公所耕地租佃委員會租佃爭議調解申請書、於11
    0 年8 月25日調解時、110 年10月25日調處時向被告表示依
    耕地第三七五減租條例第17條第1 項第4 款規定終止系爭租
    約。　
六、本院之判斷
  ㈠原告主張被告不自任耕作，依耕地三七五減租條例第16第2項
    規定系爭耕地租約歸於無效，有無理由？原告請求確認兩造
    間就系爭耕地之三七五租賃關係不存在，並依民法第767條
    、第263條準用259條第1項第1款規定請求被告返還系爭耕地
    ，有無理由？
　⒈按承租人應自任耕作，並不得將耕地全部或一部轉租於他人
    ；承租人違反前項規定時，原訂租約無效，得由出租人收回
    自行耕種或另行出租，減租條例第16條第1項及第2 項定有
    明文。又該條第1項固禁止承租人將承租耕地之全部或一部
    「轉租」或「借與」他人使用或與之「交換耕作」，惟所謂
    承租人應自任耕作，是指承租人應以承租之土地供自己從事
    耕作之用而言，並非播種、施肥、去草、除蟲、採收等農作
    過程，悉須由承租人本人親為。苟將農作過程之一部分交與
    他人操作，而本身仍總理其事者，不違自耕之本旨，非法所
    不許（最高法院85年度台上字第423號判決、108年度台上字
    第420號判決意旨參照）。另所謂原訂租約無效，係指同一
    租約全部均無效而言。數人共同承租而與出租人訂立耕地租
    約者，倘未約定各自租用範圍，因部分承租人有轉租或借與
    他人使用等未自任耕作情事時，該租約之全部，概歸於無效
    （最高法院106年度台上字第506 號判決意旨參照）。
　⒉經查，系爭耕地租約係由被告共同擔任承租人，系爭耕地租
    約之雙方當事人就系爭耕地並未約定被告各自使用之範圍，
    此有系爭耕地租約在卷可稽（審訴卷第71頁至第77頁）。又
    依被告黃茂山於本院審理時自陳：吳美英（口誤為黃美英）
    是陳怡安的媽媽，後來陳怡安繼承租約，系爭耕地原本是吳
    美英跟我在種植，但是她去世了，她女兒不會，所以系爭耕
    地現在都是我在種植，黃茂祥在台北，他從來沒有種植過等
    語（訴字卷第84頁、第85頁），佐以本件租佃爭議調解、調
    處時，被告黃茂祥、陳怡安均未出面處理或說明，且被告黃
    茂祥、陳怡安經合法通知，未於言詞辯論期日到場，亦未提
    出準備書狀加以爭執，依民事訴訟法第280條第3項準用同條
    第1項規定，視同自認，堪信被告黃茂祥、陳怡安就系爭耕
    地確有未自任耕作之情事，揆諸上揭說明，系爭耕地租約全
    部歸於無效，不因被告黃茂山有無自任耕作而有異。從而，
    系爭耕地租約因被告黃茂祥、陳怡安有不自任耕作之情事而
    全部歸於無效，堪以認定。
  ⒊綜上，系爭耕地租約既已歸於無效，則原告請求確認兩造間
    就系爭耕地之耕地三七五租賃關係不存在，並依民法第767
    條規定請求被告返還系爭耕地，即有理由，應予准許。
　㈡原告主張被告非因不可抗力繼續一年以上不為耕作，依耕地
    三七五減租條例第14條第1 項第4 款規定終止系爭租約，有
    無理由？原告請求確認兩造間就系爭耕地之三七五租賃關係
    不存在，並依民法第767 條、第263條準用259條第1項第1款
    規定請求被告返還系爭耕地，有無理由？
　　原告依爭點第㈠項請求確認租賃關係不存在，並請求被告返
    還系爭耕地既有理由，本院即無庸就爭點第㈡項再予審究，
    附此敘明。
七、綜上所述，原告請求確認兩造間就系爭耕地之耕地三七五租
    約之租賃關係不存在，並依民法第767條規定請求請求被告
    返還系爭耕地，為有理由，應予准許。
八、本件事證已臻明確，兩造其餘主張陳述及所提之證據，經審
    酌後於本件判決結果無影響，爰不逐一論述，附此敘明。
九、據上論結，本件原告之訴為有理由，判決如主文。　　
中　　華　　民　　國　　111 　年　　7 　　月　　8 　　日
                民事第二庭    法　官　翁熒雪
以上正本係照原本作成。
如對本判決上訴，須於判決送達後20日內向本院提出上訴狀。如
委任律師提起上訴者，應一併繳納上訴審裁判費。
中　　華　　民　　國　　111 　年　　7 　　月　　8 　　日
                                書記官　陳奕希